【裁判字號】    92,上訴,1005
【裁判日期】    920716
【裁判案由】    偽造文書等
【裁判全文】
臺灣高等法院臺中分院刑事判決              民國九十二年度上訴字第一○○五號
    上  訴  人  臺灣臺中地方法院檢察署檢察官
    被      告  甲○○
    選任辯護人  鄧雲奎
右上訴人因被告偽造文書等案件，不服臺灣臺中地方法院中華民國九十二年四月二日
第一審判決（民國九十一年度訴字第二○九三號，起訴案號：臺灣臺中地方法院檢察
署民國九十一年度偵字第五七二一號），提起上訴，本院判決如左：
    主      文
原判決撤銷。
甲○○連續行使偽造私文書，足以生損害於他人，累犯，處有期徒刑肆月，如易科罰
金，以佰元折算壹日。
    事      實
一、甲○○於民國八十八年間曾犯偽造文書罪，經本院判處有期徒刑三月確定，八十
    九年七月十三日執行完畢，不知悔改，因其為丙○○之大媳婦，而丙○○在台中
    縣神岡鄉農會（現由合作金庫銀行接管）圳堵辦事處有存款，設有第○○四八六
    －三號帳戶，並領有存摺，丙○○已九十高齡，且與其妻即甲○○之婆婆乙○○○皆為文盲，於九十年十二月六日曾將存摺及印鑑等物交予識字之甲○○，託其
    前去上開農會辦事處辦理提款，借予女兒即甲○○之小姑陳翁菊使用，甲○○於
    提款後，並未將存摺、印鑑立即歸還其翁姑，因而暫時持有，詎其心生不軌，竟
    藉持有該存摺、印鑑之便，意圖為自己不法之所有，以概括之犯意，於九十年一
    月十一日及同月十九日，持該存摺及印鑑前去台中縣神岡鄉農會圳堵辦事處，在
    性質上屬私文書之活期存款取款憑條上，盜用丙○○之印章，各偽造如附表一所
    示之提款金額後，再將存摺及提款憑條持向該農會經辦人員領款，致該農會經辦
    人員陷於錯誤，而先後交付如附表一所示金額之款項，足以生損害於台中縣神岡
    鄉農會及丙○○。
二、案經丙○○發覺，訴由臺灣臺中地方法院檢察署檢察官偵查起訴。
    理      由
一、訊據被告甲○○坦承於右揭時地，持告訴人丙○○之台中縣神岡鄉農會第○○四
    八六－三號帳戶存摺及印章前往提領如附表一所示之金額不諱，惟否認有何不法
    犯行，辯稱是我婆婆乙○○○叫我去領，借給我的，我有算利息給她云云，其夫
    即證人丁○○亦到庭附和其詞，但查右揭事實，業據告訴人丙○○指訴綦詳，證
    人即乙○○○到庭證稱：我並沒有與甲○○一起到農會領錢，也沒有說要把錢借
    她，是她偷拿印章，存摺去偷領錢的等語，並有神岡鄉農會交易明細表，如附表
    一所示時間，金額之活期性存款取款憑條影本各一紙附卷可稽，證人乙○○○既
    否認借款予被告，而被告亦無從證明乙○○○有同意其前去農會提款，借此二筆
    款項與伊之任何證明，顯示該二筆款項確係被告所盜領無疑。又被告為丁○○再
    婚之妻子，據丁○○於原審陳稱：「．．．之前我母親有將簿子、印章寄放在被
    告那邊，故領錢時，被告就自己持簿子、印章去領十萬元（即附表一編號１）．
    ．．領完十萬元後，簿子、印章原本要還給我母親，但我母親還是要寄放在被告
    那邊，故簿子、印章還是放在被告那邊」、「九十年一月十九日被告提領四萬元
    （即附表一編號２）是我與被告一起去提領，我母親並沒有一起去提領，是我母
    親到我家說他欠錢，缺四萬元，叫我們去提領，我與我太太就去提領，提領完將
    錢拿到我母親家中給他，拿給我母親四萬元時，家中沒有其他人在場」等語（原
    審卷五十九頁），依丁○○上開所述，被告於九十年一月十一日提領附表一編號
    １之十萬元之前，即已持有告訴人之存摺、印章，極為明顯，被告亦自承屬實（
    原審卷三十頁第六行），且被告於偵查時曾供稱：所提領之十萬元、四萬元（即
    附表一所示）是我婆婆叫我去領借我的，我有算利息給他」（偵查卷三十頁），
    乃於原審，與其夫丁○○就該四萬元款項之用途改稱：係乙○○○缺錢用，要
    渠夫妻前去領款，並已交予乙○○○云云，亦與之前所述係向乙○○○借用不符
    ，足見所謂借款或乙○○○託其領款之說，均為飾詞，不足採信，被告有盜領如
    附表一所示存款之犯行，堪予認定。
二、核被告所為，係犯刑法第二百十六條、第二百十條之行使偽造私文書罪、第三百
    三十九條第一項之詐欺取財罪。被告在台中縣神岡鄉農會活期性存款取款憑條上
    盜用丙○○印章之行為，係偽造私文書之部分行為，偽造私文書後復持以行使，
    其偽造之低度行為為行使之高度行為所吸收，均不另論罪，被告所犯行使偽造私
    文書與詐欺取財二罪間，有方法、目的之牽連關係，應依牽連犯從一重之行使偽
    造私文書罪處斷，先後二次行為，犯罪構成要件相同，顯係基於概括之犯意反覆
    為之，應依連續犯論以一罪，並加重其刑。又被告曾犯偽造文書罪，經本院判處
    有期徒刑三月確定，已於八十九年七月十三日執行完畢，有台灣高等法院被告全
    國前案紀錄表在卷可考，其受有期徒刑之執行完畢，未逾五年再犯本罪，應依累
    犯規定遞加重其刑。乃原審未察，認被告並無上開犯行，而予無罪之諭知，顯有
    未洽，檢察官上訴意旨指摘原判決此部分不當，為有理由，應由本院予以撤銷改
    判，爰審酌被告犯罪之動機、手段、所提領之金額共為十四萬元，尚屬非鉅，及
    事後否認，不知悔改等一切情狀，量處如主文第二項所示之刑，及諭知易科罰金
    之折算標準示懲。
三、公訴意旨又以：被告甲○○利用其生活上得自由進出丙○○住所之便利，於八十
    九年十二六日至九十年五月廿四日之間，陸續在丙○○位於台中縣神岡鄉○○路
    九號之住處，多次竊取丙○○台中縣神岡鄉農會帳號○○四八六－三之存摺及印
    鑑等物（此部分為親屬間竊盜，屬告訴乃論，告訴人表明不追究），得手後，並
    分於八十九年十二月六日、九十年四月三十日及九十年五月廿四日前往台中縣神
    岡鄉農會，盜用丙○○之印章，偽填活期性存款取款憑條，各偽填提款金額二十
    三萬元、二萬五千元及五千元後，再將該存摺及提款單持向該農會經辦人員領款
    ，致該農會經辦人員陷於錯誤而交付如附表二所示之款項，因認被告有犯刑法第
    二百十六條、第二百十條、第三百三十九條第一項等罪嫌。
四、訊據被告否認有前開犯行，辯稱：附表二編號１之二十三萬元，係乙○○○帶丙○○之存摺、定存單及印章，與被告一起去農會提款給小姑陳翁菊使用的；編號
    ２之二萬五千元及編號３之五千元，則係乙○○○表示其孫女即被告小叔之女兒
    翁彩梅要借用，叫被告去提領交給乙○○○的等語。經查：
  1.如附表二編號１之二十三萬元部分：證人乙○○○雖否認有與被告一起至農會提
    領此二十三萬元給予其女陳翁菊，然此筆二十三萬元之款項，係將告訴人丙○○
    存放在臺中縣神岡鄉農會會同額定期存款辦理提前解約，匯入告訴人丙○○之前
    開帳戶後，再於同日辦理提領手續等情，業據承辦該筆定期存款解約及活期存款
    提領手續之前臺中縣神岡鄉農會職員即證人陳金滿、王麗卿到庭結證屬實（原審
    卷七十三、九七－九九頁），並有合作金庫銀行神岡分行九十一年十月二十九日
    合金神存字第０九一００００五一九號函附之定期存款存單正、反面、定期存款
    存根、存單存款取息憑條轉帳收入傳票等件附卷可稽。經遍觀偵查全卷，並查無
    任何證據可證被告係以偷竊之方式取得該筆定期存款存單，本院復查無其他積極
    證據足證被告確有竊取該份定期存款存單之事實，是以被告及證人丁○○一致陳
    稱：該筆定期存款存單、存摺、存簿等件均係由證人乙○○○攜帶，由渠等陪同
    至農會中，再由唯一識字之被告書寫相關文件而辦理等語，即非無稽，證人乙○○○謂被告及證人丁○○均在說謊云云，並不可取。而被告及證人丁○○確有交
    付一筆二十三萬元之款項予證人陳翁菊一節，復經證人陳翁菊於偵查中及原審審
    理時證述無訛，證人陳翁菊雖證稱係向被告借錢，而非向其母親即證人乙○○○
    借款等語，但於原審審理時亦表明對於被告交付之二十三萬元係如何取得並無所
    悉（原審卷六十頁）。對此，被告另辯稱：「他（按指證人陳翁菊）跟我借錢時
    ，我有跟證人陳翁菊表明我沒有錢借給他，我婆婆（按即證人乙○○○）也在場
    ，因為我沒有錢，故我婆婆就說要領公公簿子裡面的錢二十三萬元借錢給證人陳
    翁菊，後來就這部分還款，還款時證人陳翁菊是拿十五萬元到我家，我有拿十五
    萬元給我婆婆．．．」等語，核與證人陳翁菊當庭所證：「．．．後來還款時，
    扣除支票金額，算一算還欠被告十五萬元，我就當場拿十五萬元給被告，當場被
    告就將十五萬元給我母親，至於被告為何要將十五萬元給我母親我就不清楚。．
    ．．」等語（原審卷六十二頁）確相符合；而依一般常理，被告於提領如附表二
    編號１所示之二十三萬元借予證人陳翁菊前，若非事先確實徵得證人乙○○○之
    同意，又豈有於收受證人陳翁菊所返還之十五萬元後，隨即將之交付予證人乙○○○之理？據上，被告原本對於此筆二十三萬元係供陳由證人陳翁菊直接向證人
    乙○○○所借云云，雖不可採，但其辯稱提領該筆款項確係由證人乙○○○一同
    前往農會辦理相關手續，且證人乙○○○亦知該筆款項係要借予證人陳翁菊使用
    等語，既非無據，自難以對於被告所交付之二十三萬元之原由均無所悉之證人陳
    翁菊之證詞，即遽認被告確有盜領如附表二編號１所示款項之情事。
  2.如附表二編號２、３之二萬五千元及五千元部分：證人乙○○○就此二筆款項曾
    證稱：（問九十年四月三十日有無叫被告領一筆二萬五千元，說要借給你另一個
    兒子的女兒？）有這件事，因為我想說存簿、印章都是放在被告那邊，沒有辦法
    拿回來，就想說要用翁彩梅要借三萬元來拿回存簿與印章，但是被告不願意交還
    ．．．只是事後過了二、三天被告拿了三萬元給我，因為被告聽到彩梅要跟我借
    錢，才會拿這筆錢給我．．．」等語（原審卷七十八頁），則乙○○○已自承係
    伊叫被告自告訴人丙○○之前開帳戶內提領合計三萬元之款項供翁彩梅借款之用
    無訛，而被告亦確有交付合計三萬元之款項予乙○○○屬實，另證人翁彩梅於原
    審復證稱：「（問：九十年四、五月間有無向證人乙○○○借款三萬元？）有借
    過三萬元．．．那時會借三萬元是因為公司週轉的關係才跟他（指乙○○○）借
    錢．．．我確實有借到三萬元，他是一次交付三萬元現金給我的，當時是乙○○○拿給我的．．．」等語（原審卷一二二頁），是被告辯稱提領上開款項係依乙○○○之指示前往提領等語，核與事實相符，自堪採信，被告並無盜領此二筆款
    項，即為明確。
  3.另查，曾參與被告與告訴人丙○○、證人乙○○○間有關被告提領告訴人丙○○
    前開帳戶款項糾紛調解事宜之臺中縣神岡鄉新庄村村長暨臺中縣神岡鄉調解委員
    會調解委員即證人王正堯於本院審理時復結證稱：「．．．當初調解是因為證人
    乙○○○說他媳婦即被告領他的錢，最後短差五、六十幾萬，我說這是家裡的事
    情，我幫忙你們調解一下，被告有跟我說有時候要領錢因為乙○○○不識字，她
    才會幫忙領錢。．．．」「．．．當時證人乙○○○有表示因為他不識字，故將
    簿子交給被告幫他處理．．．」等語；證人王永通亦到庭證稱：「（問：被告與
    乙○○○就存款提領問題，有無請你調解過？）是。他們雙方來找我時，我是鄉
    民代表．．．我記得他們只有借貸糾紛，他們那時並沒有跟我講詳細內容，只有
    說他們婆媳間有借貸關係．．．」等語，有原審訊問筆錄可按，顯見被告辯稱係
    因證人乙○○○不識字才委由伊處理提領附表二所示款項事宜等語，確非子虛。
五、綜上所陳，公訴人所舉之證據均尚不足以證明被告提領如附表二所示之三筆款項
    有何盜領之行為，本院復查無其他證據證明被告確有公訴人所指之行使偽造私文
    書或詐欺取財犯行，此部分被告犯罪尚屬不能證明，因公訴人認此部分與前開有
    罪部分有牽連犯或連續犯之裁判上一罪關係，故不另為無罪之諭知。
六、據上論斷，應依刑事訴訟法第三百六十九條第一項前段、第三百六十四條、第二
    百九十九條第一項前段，刑法第二百十六條、第二百十條、第三百三十九條第一
    項、第五十五條、第五十六條、第四十七條、第四十一條第一項前段、罰金罰鍰
    提高標準條例第一條前段、第二條，判決如主文。
本案經檢察官戊○○到庭執行職務。
中      華      民      國      九十二     年     七      月    十六    日
                                  臺灣高等法院臺中分院刑事第二庭
                                        審判長法  官  羅  禮  政
                                              法  官  蔡  聰  明
                                              法  官  陳  欣  安
右正本證明與原本無異。
如不服本判決應於收受送達後十日內向本院提出上訴書狀，其未敘述上訴之理由者並
得於提起上訴後十日內向本院補提理由書（均須按他造當事人之人數附繕本）。
                                              書記官  紀  美  鈺
中      華      民      國      九十二     年     七      月    十八    日
                                                                        Ｆ
附表一：
┌──┬─────────┬───────────┐
│編號│  提  領  日  期  │提 領 金 額（新臺幣） │
├──┼─────────┼───────────┤
│ 一 │九十年一月十一日  │十萬元          │
├──┼─────────┼───────────┤
│ 二 │九十年一月十九日  │四萬元                │
└──┴─────────┴───────────┘
附表二：
┌──┬─────────┬───────────┐
│編號│  提  領  日  期  │提 領 金 額（新臺幣） │
├──┼─────────┼───────────┤
│ 一 │八十九年十二月六日│二十三萬元            │
├──┼─────────┼───────────┤
│ 二 │九十年四月三十日  │二萬五千元            │
├──┼─────────┼───────────┤
│ 三 │九十年五月二十四日│五千元                │
└──┴─────────┴───────────┘
                                      Ｆ


司法院資訊處製作；財團法人民間司法改革基金會備份。
